臺灣臺中地方法院民事判決　　九十一年度簡上字第二九三號
　　上　訴　人　丙○○
　　被　上訴人　乙○○
右當事人間請求返還借款事件，上訴人對於中華民國九十一年六月七日本院豐原簡易
庭九十年度豐簡字第八八六號第一審判決提起上訴，本院判決如左：
　　主　　　文
上訴駁回。
第二審訴訟費用由上訴人負擔。
    事實及理由
一、上訴人起訴主張：被上訴人前持如附表所示支票二紙向訴外人林子烈調現，調現
    所得欲供如附表所示支票之背書人即訴外人陳永義使用，嗣如附表所示支票提示
    後均因列為拒絕往來戶而不獲兌現，由於林子烈向被上訴人催款至急，被上訴人
    遂於民國八十八年一月間要求上訴人幫忙，上訴人乃借予被上訴人如附表所示支
    票之票款即新台幣  (下同)三十八萬七千元，被上訴人亦將如附表所示支票予上
    訴人做為借據之用，並約定一個月內清償借款，惟屆期迭經催討，均置之不理，
    為此爰依消費借貸之法律關係提起本訴等語。並聲明：(一)原判決廢棄；(二)
    被上訴人應給付上訴人三十八萬七千元，並自起訴狀繕本送達被上訴人之翌日起
    至清償日止，按週年利率百分之五計付利息。
二、被上訴人則以：如附表所示支票係上訴人持以請被上訴人幫忙調現，被上訴人乃
    持支票轉向林子烈調現，嗣因支票退票，上訴人即將票款補給被上訴人，被上訴
    人並未向上訴人借款；以收受之票據為擔保而借款予他人者，必以未到期之票據
    為之，上訴人應無收受遭退票且已拒絕往來之支票為擔保而借款予被上訴人之理
    ；被上訴人之背書業經上訴人塗銷，倘被上訴人背書向上訴人借款，上訴人豈會
    將該背書塗銷；上訴人曾對王惠真提起詐欺之刑事告訴，並自承王惠真持如附表
    所示支票向上訴人借款，益徵借款人並非被上訴人等語資為抗辯。並聲明：駁回
    上訴人之上訴。
三、原審斟酌全辯論意旨及調查證據之結果，以上訴人固主張被上訴人向伊借款以清
    償林子烈，惟除提出支票外，自承並無其他借據或證據。其次，如附表所示支票
    係由被上訴人持向林子烈調現，調現後，票款最後則由陳永義取得，嗣因支票退
    票，由被上訴人將票款補予林子烈，林子烈再將支票還給被上訴人，為兩造所不
    爭執，則被上訴人所交付予上訴人之如附表所示支票，係業經提示且已遭拒絕往
    來之退票票據，參以如附表所示支票票款高達三十八萬七千元等情，上訴人顯不
    可能以退票之票據做為被上訴人借款之擔保，亦與常情不符。再者，如附表所示
    支票背面除有被上訴人之背書外，於被上訴人背書前尚有陳永義之背書，且被上
    訴人之背書業經紅筆塗銷，有支票影本在卷足憑，並經原審法院勘驗支票原本屬
    實。上訴人雖主張係伊以紅筆所作之記號而非塗銷，然如附表所示支票背面中被
    上訴人之背書係由上訴人直接以紅筆將「乙○○」三字劃掉，與上訴人主張之做
    記號相去甚遠，是被上訴人之背書應係事後經上訴人塗銷已為灼然。則如附表所
    示支票應係先由陳永義取得後，背書持向上訴人調現，上訴人再轉向被上訴人調
    現，被上訴人亦無現款可供調現，轉向林子烈調現，林子烈要求被上訴人背書，
    被上訴人於背書後取得票款，經由王惠貞交予陳永義，嗣因支票退票，由被上訴
    人將票款返還林子烈，林子烈將支票返還被上訴人，被上訴人將支票還給上訴人
    ，上訴人始將被上訴人之背書塗銷，反之，如係被上訴人向上訴人借款至今尚未
    清償，上訴人豈有將被上訴人背書塗銷之理！況且，上訴人以如附表所示支票對
    王惠貞提起詐欺之刑事告訴，其告訴意旨即自承如附表所示支票係王惠貞持向其
    借款，此有台中地方法院檢察檢察官八十九年度偵緝字第六九０號、第八０六號
    不起訴處分書在卷足稽，茍如附表所示支票係陳永義持向被上訴人調現，被上訴
    人再轉向林子烈調現後，為清償林子烈票款而向上訴人借款而清償上訴人此部分
    借款，則被上訴人既已於支票背書，上訴人何以不以持票向其調現之被上訴人為
    詐欺案之被告？反竟以非持票向其借款之王惠貞為被告？且塗銷被上訴人之背書
    ？並要求被上訴人到庭作證？益徵本件應係陳永義女友王惠貞持業經陳永義背書
    之支票欲向上訴人調現，上訴人轉向被上訴人調現，被上訴人再持向林子烈調現
    ，後因遭退票，上訴人始以王惠貞為被告，向檢察官告訴王惠貞詐欺。因認上訴
    人之主張顯與常情及事實不符，又未能舉證證明其有交付借款予被上訴人之事實
    ，乃判決駁回上訴人第一審簡易之訴及假執行之聲請，於法核無違誤。
四、上訴人雖另以：上訴人於原審第一次開庭時，即自承有收到上訴人之三十八萬七
    千元，上訴人應無再舉證必要，復有如附表所示支票可證，原審以上訴人未能舉
    證，判決上訴人敗訴，與卷存證據資料不符；被上訴人如不認識陳永義，為何認
    識陳永義之女友王惠真？為何敢將金融卡及現金交給王惠真？被上訴人所言不實
    ；如上訴人持支票委託被上訴人調現予陳永義，嗣後支票退票林子烈向被上訴人
    催討時，被上訴人何不向上訴人求償即代償林子烈？被上訴人在未向陳永義或上
    訴人追償前，豈會將支票交給上訴人？告訴人提出告訴，通常均望搜集充足資料
    ，使被告起訴，此乃人之常情，而陳永義積欠上訴人之金額僅九十七萬元，另外
    三十八萬八千元係陳永義向被上訴人所借，上訴人提出刑事告訴時，之所以將如
    附表所示本票債務列入，係與被上訴人協議之結果，故不能據上訴人對陳惠真等
    人提出刑事詐欺告訴，即遽認上訴人委請被上訴人調現；經退票之支票，並無不
    能轉讓或供為借據使用之規定，何況兩造均屬朋友，何必挑剔另簽借據，原審判
    決認定不可能以退票之票據作為擔保，與經驗法則有違；上訴人以亮光筆在被上
    訴人背書處劃一線，係為供辨識上色，亦即做記號列為追蹤對象，原判決據以認
    定背書已塗銷，顯違經驗法則云云，而提起本件上訴，並聲請訊問證人甲○○。
    惟被上訴人否認，除以前詞置辯外，並聲請調取台灣台中地方法院檢察署八十九
    年度偵緝字第六九０號、第八０六號卷宗。經查：
(一)、當事人主張有金錢借貸關係存在，須就其發生所須具備之特別要件即金錢之交
      付及借貸意思表示互相一致負舉證之責任，若僅證明有金錢之交付，未證明借
      貸意思表示互相一致者，尚不能認為有金錢借貸關係存在 (最高法院八十一年
      度台上字第二三七二號判決參照) ；應負舉證責任之當事人，對於他方當事人
      主張之抗辯，自應提出相當之證據，以證明其抗辯之真實性，尚不得僅依其對
      他方當事人主張、陳述之質疑、推測，即認其舉證責任已盡，而轉換舉證責任
      於他方。被上訴人曾自上訴人處收受三十八萬七千元之事實，為被上訴人於原
      審審理時自認在卷，固屬真正，但上訴人主張該款項係被上訴人之借款云云，
      既為被上訴人所否認，上訴人仍應就其與被上訴人間有借貸意思表示互相一致
      之特別要件事實負舉證責任，尚不能僅憑被上訴人曾收受上開款項，即認為兩
      造間有金錢借貸關係存在。其次，上訴人雖提出經被上訴人背書且遭退票之如
      附表所示支票影本二件為證，惟持有他人背書支票之原因不一，而如附表所示
      支票上均無被上訴人向上訴人借貸之相關記載，自亦無從僅以上訴人持有如附
      表所示支票之事實即推斷兩造間有借貸關係存在。再者，證人甲○○於本院九
      十一年十月三日受命法官行準備程序時，雖證稱：「 (問：兩造間借貸糾紛是
      否知悉？) 知道，我們係鄰居，我房子在那邊人沒有住那邊，但偶爾會回去，
      我房子係借給陳永義住，陳永義跟我哥哥及他女朋友住，我係聽丙○○說跟乙○○有帳的糾紛，丙○○說陳永義拿票跟乙○○調錢，乙○○拿去跟他經理調
      錢，之後跳票，丙○○就拿錢給乙○○去還他經理，好像是三十幾萬元，九十
      年我從馬祖回來丙○○在守衛室跟我講，講了好幾次，地點不只在守衛室，有
      時候打電話也有講，乙○○沒有跟我講，陳永義及他的女朋友也沒有跟我講」
      云云，然依證人甲○○所證，伊並非兩造洽商借款事宜時在場之人，所指上訴
      人曾借款予被上訴人之證詞，復僅係聽聞上訴人片面之陳述，自亦不得僅憑證
      人甲○○由上訴人處聽聞而來之說詞，即遽認兩造間有借貸關係存在。至於上
      訴人所陳：被上訴人如不認識陳永義，為何認識陳永義之女友王惠真？為何敢
      將金融卡及現金交給王惠真？如上訴人持支票委託被上訴人調現予陳永義，嗣
      後支票退票林子烈向被上訴人催討時，被上訴人何不向上訴人求償即代償林子
      烈？被上訴人在未向陳永義或上訴人追償前，豈會將支票交給上訴人？云云等
      節，與兩造間是否有借貸關係存在，並無必然關係，僅屬上訴人對於被上訴人
      抗辯之質疑、推測，尚難謂上訴人所應負之舉證責任已盡，而轉換舉證責任於
      被上訴人。是上訴人就兩造有借貸關係存在之事實，顯未能舉證以實其說，原
      審據以認定上訴人未盡舉證之責，應屬妥適。
(二)、訴訟外之自認，固無強制法院採用之效力，但不失為普通證據之一種；當事人
      於別一訴訟，所為不利於己之陳述，雖未可與民事訴訟法第二百七十九條第一
      項所謂之自認同視，然亦為證據原因，若經法院審究係與實際情形相符，並經
      對造予以援用者，非不得以為裁判之基礎 (最高法院五十八年度台上字第一五
      五九號、七十七年度台上字第六四二號判決意旨參照) 。上訴人於八十八年三
      月六日向台灣台中地方法院檢察署對王惠貞提起詐欺之刑事告訴，其告訴意旨
      即自承如附表所示支票係王惠貞持向其借款，此有本院調取之該檢察署八十九
      年度偵字第五三二六號、八十九年度偵緝字第六九０號、第八０六號卷宗可查
      ，上訴人前開訴訟外之自認，既經被上訴人引用，自可作為本事件之證據，而
      審諸如附表所示支票之借款債務，果如上訴人於本事件所陳，係存在於上訴人
      與被上訴人間，上訴人竟捏造事實，以王惠真持支票向其借款為由，對其提出
      刑事詐欺告訴，則有構成誣告罪責之嫌，已非上訴人所陳僅係作為「搜集充足
      資料，使被告起訴，此乃人之常情」云云等辯詞所得解免，上訴人是否甘冒此
      受刑事追訴之風險，捏造借款之事實，不無疑問，顯見上訴人在前開詐欺案件
      中之陳述，應非子虛，是依上訴人前開訴訟外之自認，益足徵如附表所示支票
      之借款債務，應非存在於兩造之間，原審該部分之判斷及推論，亦無違法可言
      。
(三)、以收受之票據為擔保而借款予他人者，為達擔保之目的，當以可得兌現或尚未
      到期之票據為常態，以業經退票之支票為借款之擔保者，殆屬少見，而上訴人
      自被上訴人收受如附表所示支票時，該等支票均係業經提示且已遭拒絕往來之
      退票票據，此為上訴人所不爭，並有上訴人提出之如附表所示支票影本二件為
      證，如謂上訴人以退票之票據做為被上訴人高達三十八萬七千元借款之擔保，
      實與常情不符。其次，如附表所示支票背面被上訴人之背書，業經以紅色簽字
      筆直接將「乙○○」三字劃掉，有支票影本在卷足憑，並經本院受命法官於九
      十一年十月三日行準備程序時勘驗支票原本屬實，有勘驗筆錄附於當日之準備
      程序筆錄可查，此實與上訴人所陳之做記號相去甚遠，是被上訴人之背書係事
      後經上訴人塗銷，應屬明確，則被上訴人如確有向上訴人借款且尚未清償，上
      訴人豈有將被上訴人背書塗銷之理。是原審判決依據上開情況證據，為不利於
      上訴人之判斷，與經驗法則自均無何違背之處。
(四)、綜前所述，上訴人所執前詞，指摘原判決不當，求予廢棄改判，為無理由，應
      予駁回。
五、本件事證已臻明確，兩造其餘之攻擊、防禦方法於判決結果已無影響，無一一論
    述之必要，並此敘明。
六、據上論結，本件上訴為無理由，依民事訴訟法第四百三十六條之一第三項、第四
    百四十九條第一項、第七十八條，判決如主文。
中　　　華　　　民　　　國　　九十一　年　　　十二　　月　　　二十  　　日
　　　　　　　　　　　　　　　　台灣台中地方法院民事第一庭
~B審判長法　　　官　林清鈞
~B　　　法　　　官　許文碩
~B　　　法　　　官　劉長宜
~F0
~T40
┌──────────────────────────────────────┐
│附表：                                         九十一年度簡上字第二九三號   │
├─┬────┬──────────┬─────┬─────┬────────┤
│  │發票人  │  付  款   人       │  發票日  │票面金額  │  支票號碼      │
│  │        │                    │          │(新台幣)  │                │
├─┼────┼──────────┼─────┼─────┼────────┤
│一│鄧永源  │新竹區中小企業銀行台│ 87.12.31 │ 279000   │   0000000      │
│  │        │中分行              │          │          │                │
├─┼────┼──────────┼─────┼─────┼────────┤
│二│張進添  │中國國際商業銀行彰化│ 88.01.07 │ 108000   │   0000000      │
│  │        │分行                │          │          │                │
└─┴────┴──────────┴─────┴─────┴────────┘
右為正本係照原本作成。
不得上訴。
中　　　華　　　民　　　國　　九十一　年　　　十二　　月　　　二十  　　日
~B法院書記官
